【裁判字號】    98,訴,1628
【裁判日期】    980915
【裁判案由】    返還所有物
【裁判全文】
臺灣臺中地方法院民事判決              98年度訴字第1628號
原      告  戊○○
訴訟代理人  尤雯雯    律師
複代理人    甲○○
被      告  丁○○
            乙○○
上列當事人間請求返還所有物事件，於民國98年8月27日言詞辯
論終結，本院判決如下：
    主      文
被告應將坐落臺中縣豐原市○○段九二三地號土地及其上同段八
七七建號建物即門牌號碼臺中縣豐原市○○街六三號房屋遷讓返
還原告。
訴訟費用由被告負擔。
本判決於原告以新臺幣肆拾陸萬伍仟元供擔保後，得假執行。但
被告如以新臺幣壹佰拾玖萬玖仟元為原告預供擔保後，得免為
假執行。
    事實及理由
一、兩造之主張：
  (一)原告起訴主張：坐落臺中縣豐原市○○段923地號土地及其
    上同段877建號建物即門牌號碼臺中縣豐原市○○街63號（
    整編後）房屋原為原告與被告丁○○之母黃玉盆所有，嗣黃
    玉盆於民國89年間過逝後，由原告繼承取得，並於89年6月1
    4日辦理分割繼承登記完畢，原告為爭土地及建物之所有權
    人。被告乙○○為被告丁○○之妻，二人未經原告同意，共
    同居住於前揭房地內，惟其並無使用系爭房地之合法權源，
    經原告於98年3月4日發函催告被告返還，惟均未獲置理；爰
    依民法第767條無權占有之規定，請求被告遷出及將系爭房
    地返還原告。並聲明：
    1.被告應將坐落臺中縣豐原市○○段923地號土地及其上同
      段877建號建物即門牌號碼臺中縣豐原市○○街63號房屋
      遷讓返還原告。
    2.原告願供擔保請准宣告假執行。
  (二)被告則以：系爭房地原為兩造之母黃玉盆所有，被告於86年
    結婚後即奉母命居住於系爭房屋，而得就近孝養母親；黃玉
    盆表示系爭房地為其唯一財產，此外別無其他財產或存款，
    嗣其百年之後，房地應由原告及被告丁○○共同繼承等語，
    此為原告所明知。詎黃玉盆於89年間逝世，系爭房地原應由
    原告及被告丁○○繼承，惟因被告丁○○當時尚有債務在身
    ，如辦理繼承登記，必遭債務人查封，故兩造協議同意先登
    記在原告名下，始於辦理繼承登記時將被告丁○○應有部分
    信託登記在原告名下，被告確信對系爭房地應有二分之一之
    權利可以繼續居住，原告卻事隔10年不守諾言，而對被告提
    起訴訟，顯係以侵害被告權利為目的，而屬權利濫用，有悖
    於誠信原則。且原告於辦理繼承登記時，已承諾被告有二分
    之一之權利，復同意被告繼續使用系爭房地，兩造有使用借
    貸關係，被告自非無權占有等語，資為抗辯。並聲明：
    1.原告之訴及假執行之聲請均駁回。
    2.如受不利之判決，願供擔保免為假執行。
二、下列事實為兩造所不爭執，並有土地及建物登記簿謄本、郵
    局存證信函為證，自堪信為真實，本院採為判決之基礎。
  (一)坐落臺中縣豐原市○○段923地號土地及其上同段877建號建
    物即門牌號碼臺中縣豐原市○○街63號房屋為原告所有。而
    其所有權之取得，係以分割繼承為原因（原因發生日期為89
    年2月11日），而於89年6月14日登記為所有權人。
  (二)前項土地及房屋，現仍由被告丁○○、乙○○等人占有使用
    中。
三、本件訴訟之爭點：
  (一)原告主張被告係無權占有系爭房地，而依民法第767條規定
    請求被告遷讓房屋，是否有理由？
  (二)被告抗辯其就系爭房地有二分之一之權利，信託登記於原告
    名下，原告提起本件訴訟為權利濫用，是否有理由？
  (三)被告抗辯其與原告就系爭房地有使用借貸關係，非無權占有
    ，是否有理由？
四、得心證之理由：
  (一)原告主張本件系爭房地為其所有，且為被告占有使用之事實
    ，業據原告提出土地及建物登記簿謄本為證，且被告亦不爭
    執其現仍占有使用系爭房地之事實，經本院調查證據之結果
    ，此部分事實，堪認為真實。而被告丁○○雖抗辯其與原告
    就系爭房地應有部分二分之一有信託關係，因兩造於辦理繼
    承登記時，被告丁○○有債務在身，始協議將被告丁○○應
    有部分信託登記在原告名下者，而原告明知此情，仍對被告
    提起訴訟，為權利濫用等語；原告則否認兩造有信託關係之
    事實。按當事人主張有利於己之事實者，就其事實有舉證之
    責任，民事訴訟法第277條前段定有明文。而信託係契約行
    為，主張信託關係存在者，應就信託契約確已成立之事實，
    負舉證責任。另又以無權占有為原因，請求返還土地者，占
    有人對土地所有權存在之事實無爭執，而僅以非無權占有為
    抗辯者，土地所有權人對其土地被無權占有之事實無舉證責
    任，占有人自應就其取得占有係有正當權源之事實證明之，
    如不能證明，則應認原告之請求為有理由，最高法院85年度
    台上字第1120號、72年度台上字第1552號判決可資參照。經
    查，被告丁○○雖抗辯系爭房地之應有部分二分之一是由其
    信託登記在原告名下，然既為原告所否認，自應由被告就有
    此信託關係存在之事實負舉證責任。而查被告並未提出任何
    書面或信託契約等書證，舉證信託契約存在之事實；復經依
    被告之聲請，訊問兩造之姊即證人丙○○，則於本院證述：
    系爭房地原係其母所有，因其母先前曾在台中買兩間房子給
    被告丁○○，故爭房地是要留給原告，母親死亡後，即由原
    告繼承；繼承時兩造並無房地一人一半，暫時登記在原告名
    下之約定等語，有本院98年7月27日言詞辯論筆錄可稽；而
    證人丙○○為原告及被告丁○○之姊，親誼相同，並無偏頗
    一方之必要；且於黃玉盆死亡後，復參與遺產之協議分割，
    對兩造是否有信託等協議，為事件參與之人，自應知之甚詳
    ，堪認其所為證言，尚屬可採。且證人丙○○既證述原告與
    被告丁○○間並無信託契約存在，被告之舉證，自有未足，
    而不可採。且兩造既無信託契約關係存在，則原告對被告提
    起無權占有返還所有物之訴訟，核屬權利之正當行使，而與
    權利濫用無涉，被告抗辯原告為權利濫用，亦屬無據。
  (二)被告雖復抗辯其就系爭房地有使用貸關係等語；然亦為原告
    所否認，並主張於其繼承登記取得所有權後，被告即屬無權
    占有，且縱有使用借貸關係，原告亦已於98年3月4日發函催
    告被告返還，而終止使用借貸關係。查被告雖抗辯兩造就系
    爭房地有使用借貸契約之事實，無非以原告於辦理繼承登記
    時，已承諾被告有二分之一之權利，且同意被告繼續使用系
    爭房地等情為據；然查如前所述，本件被告關於信託關係之
    抗辯，並不可採，自無原告承諾被告有二分之一之權利，且
    同意被告繼續使用之事實，而被告就使用借貸契約存在之事
    實，仍未舉證以實其說，自非可信，被告當無占有使用系爭
    房地之權源，其仍占有使用系爭土地，自屬無權占有。
  (三)按所有人對於無權占有或侵奪其所有物者，得請求返還之，
    對於妨害其所有權者，得請求除去之。民法第767條定有明
    文。本件被告既無權占有系爭房地，則原告基於所有物返還
    請求權之法律關係，請求被告將坐落落臺中縣豐原市○○段
    923地號土地及其上同段877建號建物即門牌號碼臺中縣豐原
    市○○街63號房屋遷讓返還原告，為有理由，應予准許。
  (四)兩造分別陳明願供擔保聲請宣告假執行或免為假執行，經核
    均無不合，爰各酌定相當擔保金額宣告之。
五、本件事證已臻明確，兩造其餘攻擊防禦方法及所舉證據，經
    審酌結果，與本件判決結論均無影響，爰不一一論述，附此
    敘明。
六、據上論結，本件原告之訴為有理由，依民事訴訟法第78條、
    第85條第1項、第390條第2項、第392條第2項，判決如主文
    。
中    華    民    國    98    年    9     月    15    日
                  民事第三庭    法  官  林源森
以上正本係照原本作成。
如對本判決上訴，須於判決送達後20日內向本院提出上訴狀（須
附繕本）。
中    華    民    國    98    年    9     月    15    日
                                書記官  李國敬


司法院資訊處製作；財團法人民間司法改革基金會備份。
